最　高　行　政　法　院　判　決
　　　　　　　　　　　　　94年度判字第01485號
上　訴　人　乙○○
上　訴　人　丙○○
被 上訴 人　南投縣魚池鄉公所
代　表　人　甲○○
上列當事人間因組合屋事件，上訴人對於中華民國93年2月11日
臺中高等行政法院92年度訴字第850號判決，提起上訴。本院判
決如下：
　　主  文
原判決廢棄。
訴願決定及原處分均撤銷。
第一審及上訴審訴訟費用均由被上訴人負擔。
　　理  由
一、上訴人所有坐落南投縣魚池鄉○○段一七四之一地號土地，
    於民國（下同）八十八年間無償借予被上訴人為興建組合屋
    以供九二一災民使用，借期自八十八年十一月一日起至九十
    年十一月三十日止，並由被上訴人函請台灣世界展望會協助
    提供興建經費。嗣由財團法人台北基督徒林森南路禮拜堂魚
    池福音中心（下稱魚池福音中心）與第三人閔秋企業社簽約
    ，興建上開組合屋（即中明村臨時住宅），惟因組合屋借住
    人不符合「九二一受災戶使用臨時住宅分配作業要點」，被
    上訴人遂未將此組合屋納入管理，而由魚池福音中心管理。
    嗣因借期屆至，上訴人於九十二年一月八日向被上訴人陳情
    ，業取得魚池福音中心同意系爭組合屋移轉予上訴人做為農
    用倉庫等使用，上訴人願自行出資拆除，並留下屋頂與鐵架
    以便改為栽種花卉（蘭花）之農業用途，惟被上訴人仍以九
    十二年二月十日魚鄉建字第○九二○○○一五五六號公告：
    中明村臨時住宅（組合屋）空屋將定期予以強制拆除，並載
    明：依「九二一震災臨時住宅管理要點」第十五點規定，將
    於九十二年二月二十五日前拆除完竣，請受贈人於九十二年
    二月二十日前自行將所有物品搬離，屆時未搬離，視同同意
    由拆除單位處理。上訴人不服，提起訴願，遭決定駁回，遂
    提起行政訴訟。
二、本件上訴人在原審起訴主張：被上訴人對系爭組合屋並無處
    分權，被上訴人主張依「九二一震災臨時住宅管理要點　」
    第十五條規定拆除系爭組合屋，惟依管理要點第一條規定：
    「為安置九二一震災受災戶之生活居住暨維護臨時住宅品質
    及安全，並於居住期間達到自治自律之目標，特訂定本要點
    。」故此管理要點之制定在於維護組合屋之品質及安全。另
    依管理要點第三條：「臨時住宅之管理機關為鄉（鎮、市、
    區）公所」，然被上訴人並未將系爭組合屋列入管理。再依
    管理要點第十四條規定，住戶借住關係消滅時，應將臨時住
    宅返還管理機關，惟本件住戶居住期滿時，均將組合屋交予
    魚池禮拜堂，故被上訴人事後欲主張依管理要點拆除系爭組
    合屋，顯無理由。求為撤銷原處分及訴願決定之判決。
三、被上訴人則以：按「臨時住宅住戶應於契約規定居住期間屆
    滿時遷出，並返還臨時住宅；其未清理之物品視為拋棄，逕
    依廢棄物處理。」九二一震災臨時住宅分配及管理辦法定有
    明文。次按，被上訴人與上訴人簽定之「土地使用借貸契約
    書」第七條亦明定「租期屆滿時（即九十年十一月三十日）
    ，乙方（即被上訴人）必須拆除地上建物，將土地恢復原狀
    ，甲方（即上訴人）不得異議。」是被上訴人上開處分，依
    法、依約自屬有據等語，資為抗辯。
四、原審判決駁回上訴人之訴，其理由略以：(一)按「政府、一般
    民間團體或熱心人士所提供興建之臨時住宅（含貨櫃屋）均
    適用本要點。」、「臨時住宅之管理機關為鄉（鎮、市、區
    ）公所，負責下列各款事項：(一)臨時住宅之管理、維護及拆
    除。．．．」九二一震災臨時住宅管理要點第二點、第三點
    分別定有明文。本件系爭組合屋係因九二一大地震後為安置
    災民所興建之臨時住宅，業據被上訴人陳述明確，並有上訴
    人與被上訴人訂立之土地使用借貸契約書第三條載明：「乙
    方（即被上訴人）借用期間，不得轉租或轉借他人使用，僅
    得在地上興建組合屋供災民使用」可稽，上訴人對此亦不爭
    執。因臨時住宅係政府為因應九二一巨變，就營造、建築等
    相關法規所為權宜措施之臨時規範（參見九二一震災重建暫
    行條例第三二之一條、第五十七條、第六十一條），以安置
    龐大數量災民之居住問題，故只要係依九二一震災重建暫行
    條例所興建之臨時住宅，即為九二一震災臨時住宅管理要點
    所規範之標的，至於該臨時住宅係由何人出資興建已無關緊
    要。況該管理要點亦未就組合屋所有權之歸屬為認定，被上
    訴人亦非基於所有權人，而係基於對系爭組合屋之管理、拆
    除職權而為處分，自無違反法律保留情事。又被上訴人即係
    系爭組合屋之管理機關，自得對之行政管理、拆除之處分，
    上訴人主張被上訴人非系爭組合屋之出資興建及實際上係由
    魚池禮拜堂管理系爭組合屋，被上訴人即無管理、處分權，
    核無足採。(二)另依九二一震災重建暫行條例第二十三條第二
    項規定：「前項臨時住宅，經災區縣（市）政府申請，並經
    行政院九二一震災災後重建推動委員會同意後，得轉為各種
    災變之緊急救難中心或弱勢族群之安置屋」，足見依該暫行
    條例興建之臨時住宅，須經行政院九二一震災災後重建委員
    會之同意後，始得轉為緊急救難中心或弱勢族群之安置屋，
    無由出資興建人任意轉讓他人作其他用途之餘地。本件上訴
    人欲就系爭組合屋改作農業設施，經被上訴人函轉行政院九
    二一震災災後重建委員會釋示，經該委員會以九十二年一月
    十四日重建住字第○九二○○○○八九九號函復：九二一震
    災組合屋在其用途及結構上係屬臨時住宅，本質上不宜久居
    亦不宜作他種用途，仍請積極辦理拆除，此有該函附訴願卷
    可憑，是上訴人主張其已受讓魚池禮拜堂對系爭組合屋之事
    實上處分權，而取得該組合屋之處分權，亦無足採。
五、本件上訴意旨略謂：(一)依九二一震災臨時住宅分配及管理辦
    法第二條之規定：「本辦法所稱臨時住宅，係指各級政府及
    公益社團於緊急命令期間提供災區居民居住之住所。」及九
    二一震災重建暫行條例第三十二之一條之規定：「直轄市、
    縣市政府為安置受災戶所興建之臨時住宅．．．」及同法第
    六十一條規定：「各級政府機關興建或經其核准興建受災戶
    臨時住宅．．．」，可知適用九二一震災條例之臨時住宅，
    需符合下列要件：1.需為各級政府興建或經其核准興建。2.
    需於緊急命令期間興建。3.需提供災區居民居住。申言之，
    倘不符合上開要件，自不因其採取與一般臨時住宅使用相同
    之建築方法而一體適用九二一震災有關之規定，而應回歸一
    般建築法規之適用。依被上訴人所自認之事實，因「借住人
    不符合九二一受災戶使用臨時住宅分配作業要點，而未將系
    爭組合屋納入管理」（參原審九十二年十二月五日準備程序
    筆錄），故系爭組合屋並非供災區居民居住之用。又雖被上
    訴人曾與上訴人簽訂土地使用借貸契約書，惟因申請借住之
    居民資格並不符合災民之資格，被上訴人並不管理，雖有使
    用借貸契約關係，惟並無履約之事實。故上訴人乃轉與財團
    法人基督徒魚池禮拜堂（下稱魚池禮拜堂）、台北基督徒林
    森南路禮拜堂福音中心及魚池家園再造工作室合作取得興建
    組合屋所須資金，並由台灣世界展望會及魚池家園再造工作
    室策劃，由魚池禮拜堂為起造人，與玉逢工程有限公司簽約
    興建系爭組合屋，完工後仍稱為中明村佳園新村組合屋，並
    由魚池禮拜堂負責管理相關組合屋內之事宜，故該組合屋並
    非政府興建或經其核准興建。綜上，居住組合屋之居民既不
    符合「災區居民」之資格，且系爭組合屋又非被上訴人所興
    建或其核准而興建，自非屬九二一震災重建暫行條例所規定
    之組合屋，而九二一震災臨時住宅管理要點為九二一震災重
    建暫行條例之子法，其適用範圍自應以九二一震災重建暫行
    條例適用之範圍內為據，故原判決認系爭組合屋屬於依九二
    一震災重建暫行條例興建之臨時住宅，未說明其依據之理由
    為何？逕認系爭組合屋為九二一震災臨時住宅管理要點所規
    範之標的，其適用法律自有錯誤。(二)原判決理由認：「只要
    依九二一震災重建暫行條例所興建之臨時住宅，即為九二一
    震災臨時住宅管理要點所規範之標的，至於該臨時住宅係由
    何人出資興建已無關緊要；被告亦非基於所有權人，而係基
    於對系爭組合屋之管理、拆除職權而為處分」，由是觀之，
    原判決應係認被上訴人為管理機關，本於其職權自有拆除系
    爭組合屋之權，與上訴人是否為所有權人或是事實上處分權
    人根本無關。惟判決理由後段又認為「原告主張其已受讓魚
    池禮拜堂對系爭組合屋之事實上處分權，而取得該組合屋之
    處分權，亦無足採」，似認為倘上訴人確有取得事實上處分
    權，被上訴人即不得為拆除之處分，故原判決理由前後矛盾
    ，顯未完備。(三)原判決有適用法則錯誤之違法：原判決認被
    上訴人之處分合法，理由無非認為係被上訴人本於其管理機
    關之職權所為之處分，自屬合法。惟依法行政為現代法治國
    之重要原則，而「拆除」之處分為對於人民所有權財產之重
    大侵害，自需符合法律保留原則，方為合法。原判決依九二
    一震災臨時住宅管理要點作為原處分合法之依據。惟該管理
    要點係依行政院九二一震災災後重建推動委員會之決議所制
    定，並未言明其「拆除」之法律授權根據為何，被上訴人逕
    依管理要點決定拆除系爭組合屋，顯已違反法律保留原則，
    並嚴重侵害人民於憲法所保障之財產權。(四)綜上所述，系爭
    組合屋既不符合九二一震災重建暫行條例之規定，自應回歸
    一般建築法規處理，否則依原判決所持之理由，只需九二一
    震災後所興建之建物，其建築方法可歸類為與九二一震災臨
    時住宅管理要點所規定之臨時住宅相同，即有適用九二一震
    災臨時住宅管理要點，顯已混淆法律之適用範圍。請求廢棄
    原判決等語。
六、本院查：
  (一)八十八年九月二十五日總統發布之緊急命令（九二一震災）
    載明：「四、政府為安置受災戶，興建臨時住宅並進行災區
    重建，得簡化行政程序，不受都市計畫法、區域計畫法、環
    境影響評估法、水土保持法、建築法、土地法及國有財產法
    等有關規定之限制。」又「各級政府及公益社團於緊急命令
    期間提供災區居民之臨時住宅，其居住期間以四年為限。必
    要時，得經立法院決議延長之。」、「直轄市、縣（市）政
    府為安置受災戶所興建之臨時住宅，如需使用公有土地時，
    得辦理借用，不受國有財產法第四十條及地方公有財產管理
    法令有關借用規定之限制。」、「各級政府機關興建或經其
    核准興建受災戶臨時住宅、重建社區、重建災區交通、教育
    及其他公共工程、採取重建所需砂石、或設置土石方資源堆
    置處理場，依水土保持法第十二條至第十四條規定應先擬具
    水土保持計畫者，得以簡易水土保持申報書代替水土保持計
    畫，由該目的事業主管機關會同同級水土保持主管機關審核
    及監督。」、「各級政府機關興建或經其核准興建受災戶臨
    時住宅、重建社區或重建災區交通、教育及其他公共工程，
    依環境影響評估法應實施環境影響評估者，得以提出環境影
    響因應對策替代環境影響說明書送審，不受環境影響評估法
    第七條第三項及第八條至第十三條規定之限制。」九二一震
    災重建暫行條例第二十三條第一項、第三十二條之一第一項
    、第六十一條、第六十三條分別定有明文。可知適用九二一
    震災重建暫行條例之臨時住宅，須符合下列要件：1.各級政
    府興建或經其核准興建。2.於緊急命令期間提供災區居民（
    受災戶）居住。始足當之。此參考內政部於92年2月25日發
    布之「九二一震災臨時住宅分配及管理辦法」第二條規定：
    「本辦法所稱臨時住宅，係指各級政府及公益社團於緊急命
    令期間提供災區居民居住之住所」益明，雖然此辦法施行於
    本件公告之後，但可以印證其母法所規範臨時住宅之真諦。
    申言之，倘未完全符合上開要件，縱使係各級政府於緊急命
    令期間核准興建之組合屋，如非提供災區居民（受災戶）居
    住，因不是上開法律規範之「臨時住宅」，亦不能適用九二
    一震災有關之法令規定（包括系爭「九二一震災臨時住宅管
    理要點」），而應回歸一般建築法規之適用。
  (二)次按「九二一震災臨時住宅管理要點」係行政院九二一震災
    災後重建推動委員會，依九二一震災重建暫行條例第五條第
    一項賦予「負責重建事項之協調、審核、決策、推動及監督
    」之職權所制訂之行政命令（該委員會於九十年十二月三十
    一日以九十重建住字第二九六七七號函發，見原審卷第119
    之1頁），並無法律授權依據，此觀該要點第一條規定：「
    為安置九二一震災受災戶之生活居住暨維護臨時住宅品質及
    安全，並於居住期間達到自治自律之目標，特訂定本要點」
    自明。揆諸該要點全文計十五條之規範意旨，其管理之標的
    即係政府、一般民間團體或熱心人士於緊急命令期間提供災
    區居民（受災戶）居住之住所（臨時住宅），包括住宅及其
    內居民。蓋住宅之概念涵攝範圍，除房舍（物）外，尚包含
    由人居住使用之性質；房舍（物）既係供人所使用（居住）
    ，即無法分離管理。如果「人使用該房舍」不是管理對象，
    則該房舍（物）即無從單獨加以管理，反之亦然。故上開要
    點第二條規定：「政府、一般民間團體或熱心人士所提供興
    建之臨時住宅（含貨櫃屋）均適用本要點」，其所謂臨時住
    宅亦係指供九二一震災災區居民（受災戶）居住之住宅。而
    該要點第十五條規定：「（第一項）管理機關得於清查臨時
    住宅住戶居住現況後集中調整安置之，騰空後之臨時住宅如
    未有分配使用需要，應立即斷水、斷電、上鎖，並加強巡查
    ，必要時，並得洽請轄區警察機關協助巡邏，以防止侵占或
    不法使用空置臨時住宅情事發生。（第二項）整棟獨立之臨
    時住宅於騰空後，得立即拆除。（第三項）管理機關應協調
    住戶、興建機關或團體，擬訂拆遷計畫與預估拆遷費用，向
    內政部營建署或縣（市）政府申請拆除費用補助，經其同意
    核撥補助經費後，執行拆除」，亦係以住宅及其內居民為管
    理對象，即必須先將獲配居住於臨時住宅之災區居民（受災
    戶）安置妥當，或其已自動遷移騰空後，才能拆除其住宅。
    可見不是提供九二一震災災區居民（受災戶）居住之臨時住
    宅，即無法適用此要點加以拆除。查系爭組合屋坐落之魚池
    鄉○○段一七四之一地號土地，係由魚池福音中心覓得後，
    由地主（即上訴人二人）與被上訴人簽訂「土地使用借貸契
    約書」，並由被上訴人函請台灣世界展望會協助提供興建經
    費以被上訴人名義興建該組合屋，復因實際出資建屋之魚池
    福音中心於八十九年元月間轉來上訴人乙○○等六人借住申
    請表，因其資格均不符合行政院九二一震災災後重建推動委
    員會頒訂之「九二一受災戶使用臨時住宅分配作業要點」規
    定，即不符合「受災戶」要件，被上訴人乃未將該組合屋居
    民納入管理，而由轉介之魚池福音中心自行管理等情，既為
    被上訴人於原審所自認，並檢附相關公函為證，原審亦據以
    認定被上訴人起初因申請借住人不符合受災戶資格，遂未將
    此組合屋納入管理，而由魚池福音中心管理，則系爭組合屋
    即非提供九二一震災災區居民（受災戶）居住之住宅，揆諸
    前開說明，自無上開「九二一震災臨時住宅管理要點」之適
    用，乃被上訴人自始未將系爭組合屋之居民（包括上訴人）
    納入該要點之管理，卻又於上訴人陳情其已取得魚池福音中
    心同意移轉系爭組合屋予上訴人做為農用倉庫等使用，上訴
    人願自行出資拆除，並留下屋頂與鐵架以便改為栽種花卉（
    蘭花）之農業用途後，單單援引該要點第十五條第二項之規
    定（不理會同條第一項、第三項之配合措施規定），公告拆
    除系爭組合屋及命令上訴人搬離，強將系爭組合屋及上訴人
    納入該要點之管理，其適用法則不但前後矛盾，且斷章取義
    ，割裂適用，顯有違誤。
  (三)「九二一震災臨時住宅管理要點」係行政院九二一震災災後
    重建推動委員會，基於其法定職權所訂定之行政命令，並無
    法律授權依據，已如前述，且其於九十年十二月三十一日函
    頒當時所施行（即92年2月7日修正前）之九二一震災重建暫
    行條例第二十三條明文規定：「各級政府及公益社團於緊急
    命令期間提供災區居民之臨時住宅，其居住期間以三年為限
    。但必要時，經縣 (市)政府同意後得延長之，延長期間以
    一年為限。在前項期間內，未經臨時住宅之住戶大會之決議
    同意，不得強制施行拆除或遷移。前項住戶大會之集會及決
    議方式，由行政院定之」，然上開「九二一震災臨時住宅管
    理要點」第十五條規定卻允許管理機關於清查臨時住宅居住
    現況後，逕行將居民集中調整安置，並於整棟獨立之臨時住
    宅騰空後，立即拆除，即無須經臨時住宅之住戶大會之決議
    同意，便可強制施行拆除臨時住宅及遷移其居民，明顯與母
    法規定相牴觸，違背法律保留原則，應屬無效，被上訴人援
    引此要點公告拆除系爭組合屋及命令上訴人搬離，亦有未洽
    。
  (四)綜上所述，原處分既有違誤，訴願決定及原判決未加糾正，
    遞予維持，容有未洽。上訴意旨指摘原判決適用法規不當，
    尚非無據，上訴人聲明將之廢棄，為有理由，應予准許，且
    本件基於原判決審認確定之事實已可自為裁判，爰將訴願決
    定及原處分一併撤銷。
據上論結，本件上訴為有理由，依行政訴訟法第256條第1項、第
259條第1款、第98條第3項前段，判決如主文。
中    華    民    國    94    年    9     月   22     日
                  第四庭審判長法  官　趙　永　康
                              法  官　鄭　淑　貞
                              法  官　黃　淑　玲
                              法  官　侯　東　昇
                              法  官  林  文  舟
以  上  正  本  證  明  與  原  本  無  異
中    華    民    國    94    年    9    月    23     日
　　　　　　　　　　　　　　　書記官　彭　秀　玲
